【裁判字號】    95,重上更(三),14
【裁判日期】    950428
【裁判案由】    殺人未遂
【裁判全文】
臺灣高等法院刑事判決            95年度重上更(三)字第14號
上  訴  人
即  被  告  己○○
上  訴  人
即  被  告  戊○○
上列二人共同
指定辯護人  本院公設辯護人丁○○
上列上訴人因殺人未遂案件，不服臺灣板橋地方法院87年度訴字
第1098號，中華民國88年2月22日第一審判決（起訴案號：臺灣
板橋地方法院檢察署86年度偵字第21168號），提起上訴，經判
決後，由最高法院第三次發回更審，本院判決如下：
    主  文
原判決關於己○○、戊○○部分撤銷。
己○○、戊○○共同使人受重傷，未遂，己○○處有期徒刑貳年
捌月；戊○○處有期徒刑貳年拾月。
    事  實
一、丙○○與己○○、戊○○原即相識，緣於民國86年8月9日下
    午九時許，在臺北縣三重市○○街寒喧泡沬紅茶店，己○○
    因丙○○拒絕帶女友與其同桌而發生磨擦，己○○心生不滿
    ，迨至同年9月16日下午八時至九時許之間，己○○與戊○○、乙○○（業經判處二年十月確定）等人在三重市○○○○道內之萬善同夜市烤肉，適丙○○因出賣機車之事，撥打
    B.B.CALL給戊○○，戊○○回電話時與丙○○談及泡沬紅茶
    店乙事，出言挑釁，二人於電話中發生爭吵、互罵，己○○
    亦接過電話，與丙○○發生口角，丙○○掛斷電話。己○○
    旋將上情告知乙○○，要求乙○○修理丙○○，約五分鐘內
    ，乙○○撥打電話予丙○○，甲○○○○○要丙○○小心，
    而與丙○○在電話中互罵，因己○○先前已提議教訓、修理
    丙○○，己○○乃先與戊○○、乙○○謀議，基於使丙○○
    手、腿失去機能之重傷害之犯意聯絡後，再由住於附近之乙○○返家取西瓜刀一把，並聯絡與其等有共同犯意聯絡之二
    位已滿十八歲、姓名不詳之友人前來，約於丙○○位於三重
    市○○路○段261號3樓住處附近之便利商店會合。隨即由己○○、戊○○共乘一輛機車在前帶路，乙○○騎機車載其無
    犯意聯絡之女友林奕帆在後尾隨，至丙○○家附近之便利商
    店會合後，由乙○○攜帶其所有之西瓜刀一把，另二不詳姓
    名之人及戊○○分別攜帶所有人不明之利刃各一把，於當日
    （16日）下午十時五分許，共至丙○○住處樓下，先由戊○○撥打電話，佯稱：欲問案外人蔡宜樟之電話號碼云云，丙○○不疑有他，下樓至住處一樓門口，甫打開鐵門，乙○○
    即衝入樓梯間，抓住丙○○右手，手執西瓜刀一把往丙○○
    猛力砍去，丙○○伸左手抵擋，而遭該西瓜刀砍中左手肘，
    隨後戊○○及另二名不詳姓名男子，分持利刃亦衝入往躺於
    地面之丙○○左腿部猛力砍去，俟砍傷行為終止後，在屋外
    等待之己○○亦進入樓梯間，對著丙○○口稱：「幹！你不
    是很『ㄉㄧㄡˊ』（臺語，囂張之意）」之語譏諷洩憤，己○○等人始分乘機車揚長而去。丙○○因受此攻擊而受有左
    肘部裂傷６x６x５公分合併尺骨鷹嘴骨折、左大腿大裂傷坐
    骨神經肌腱受損２０x６x５公分、左膝裂傷１０x３x２公分
    合併肌腱及韌帶裂傷、左小腿前裂傷６x３x２公分合併肌腱
    斷離、左小腿裂傷６x３x３公分合併肌腱（跟部ＡＣＨＩＬ
    ＬＥＳ肌腱）斷離等傷害，幸經送醫急救，並復健得宜，手
    腿始未喪失機能。
二、案經被害人丙○○訴由臺北縣警察局三重分局報請臺灣板橋
    地方法院檢察署檢察官偵查起訴。
    理  由
壹、程序部分：
    按「當事人、代理人、辯護人及輔佐人聲請傳喚之證人、鑑
    定人，於審判長為人別訊問後，由當事人、代理人或辯護人
    直接詰問之。被告如無辯護人，而不欲行詰問時，審判長仍
    應予詢問證人、鑑定人之適當機會。」、「法院依職權傳喚
    之證人或鑑定人，經審判長訊問後，當事人、代理人或辯護
    人得詰問之，其詰問之次序由審判長定之。」、「證人已由
    法官合法訊問，且於訊問時予當事人詰問之機會，其陳述明
    確別無訊問之必要者，不得再行傳喚。」、「法院就被告本
    人之案件調查共同被告時，該共同被告準用有關證人之規定
    。」民國92年2月6日修正公布，並於同年9月1日施行之刑事
    訴訟法第166條第1項、第166條之6第1項、第196條、第287
    條之2分別定有明文。考其立法意旨，此次修正刑事訴訟法
    ，賦予當事人對證人詰問之機會，保障當事人之反對詰問，
    使配合修正強化之交互詰問制度，求得實體真實之發現並維
    護人權。復按司法院大法官釋字第五八二號適用事項範圍，
    原即包括(1)被告對一般證人之詰問及(2)被告對其他共同被告
    之詰問權兩項，亦即無論一般證人或共同被告，於審判中，
    均應依人證之法定程序，到場具結陳述，並接受被告之詰問
    ，其陳述始得作為認定被告犯罪事實之依據，否則即與該解
    釋意旨有違。迨經釋字第五九二號補充解釋謂「至本院釋字
    第五八二號解釋公布前，已繫屬於各級法院之刑事案件，該
    號解釋之適用，應以個案事實認定涉及以共同被告之陳述，
    作為其他共同被告論罪之證據者為限」之後，唯有在釋字第
    五八二號解釋公布後，繫屬於各級法院之刑事案件，始對一
    般證人及共同被告詰問權，具有原來完整之適用效力，至同
    號解釋公布前即已繫屬法院之案件，則僅就共同被告之詰問
    權部分，具有一部適用之效力。質言之，對同屬於釋字第五
    八二號解釋公布後終結之刑事案件，仍應再細分其繫屬於各
    級法院究在解釋公布之前抑或公布之後，而有上揭適用事項
    範圍廣狹之差異，其中繫屬於解釋公布之前，在公布之後終
    結者，縱對一般證人未踐行被告之詰問之法定程序，逕採該
    人證證詞為裁判基礎，仍不得遽指其有牴觸釋字第五八二號
    憲法解釋意旨之違法。又釋字第五九二號補充解釋理由第五
    項敘及「現行刑事訴訟法施行法第7條之3但書相關部分……
    均非本院釋字第五八二號解釋之對象，自不生就此等規定聲
    請補充解釋之問題」，是以原則上，各級法院對跨越新舊刑
    事訴訟法領域之審理案件，自民國92年9月1日起適用刑事訴
    訟法施行法第7條之3但書，保留原已依舊法進行訴訟程序之
    效力，自不受釋字第五八二號解釋公布之影響。本件上訴人
    己○○、戊○○均始終否認參與殺人犯行，堅稱乙○○所供
    其等為殺人共犯，並非實在等語，本院更一審曾於91年3月
    22日、同年4月12日，以證人訊問業經判刑定讞之共同被告
    乙○○，但依其訊問筆錄之記載，係僅由受命法官、被告之
    選任辯護人訊問該證人，並未由上訴人等直接或表明委由其
    辯護人對證人進行詰問，其所踐行之訴訟程序，與修正後之
    前開規定並未盡相合（見更一審卷第22至29、49、50頁）；
    本院更三審審理時，已在上開修正刑事訴訟法公布施行之後
    ，為依人證之法定程序，使共同被告乙○○及證人丙○○到
    場具結陳述，並接受被告之詰問，惟證人即共同被告乙○○
    及證人丙○○嗣經本院二度傳喚不到，拘提亦無著，致令無
    法於本院審判程序中再行交互詰問，而檢察官、被告、辯護
    人於本院審理中對於本案卷內各項證據之證據能力均表示沒
    有意見（見本院95年4月7日審判程序筆錄），本院參衡共同
    被告乙○○先前於警詢、偵查、原審、上訴審及更一審91年
    3月22日所為之供述與證述，佐以被害人丙○○之證述（按
    證人丙○○於本院更一審91年4月12日未諭令具結情形，該
    次證述本院予以排除不採）及被告二人自承之情節，取捨酌
    採為裁判之基礎（詳如後述），核先敘明。
貳、實體部分：
一、上訴人即被告之供述及辯解：
    訊據上訴人即被告己○○坦承，確實有提議要去修理被害人
    ，惟辯稱只是要打打架、罵一罵而已，並沒有要動手砍殺被
    害人成重傷之意，伊不知道乙○○會帶刀子，也沒想到乙○○會砍殺被害人，當時伊與戊○○都嚇呆了就馬上走人，伊
    沒對被害人講「幹！你不是很ㄉ一ㄡˊ」的話云云；訊據上
    訴人即被告戊○○雖不否認己○○提議要修理被害人後有共
    同前往，至被害人住處時，並打電話請被害人下來商談等情
    ，惟辯稱：乙○○有攜帶凶器前往，伊並不知情，被害人打
    開鐵門時，乙○○與另二名不詳姓名男子就馬上衝入砍殺被
    害人，伊當時就嚇呆了，當時伊與己○○是站在鐵門外，不
    敢進去看，伊從頭到尾都沒有動手，被害人丙○○關於前往
    傷害人數、過程事實說法反覆不一云云。
二、認定犯罪事實所憑之證據及理由：
(一)本件係因泡沬紅茶店糾紛而起：
  1.此部分事實，業據證人即被害人丙○○證述綦詳（見原審卷
    第82頁反面至83頁、上訴卷第64頁反面至65頁）；同案共犯
    乙○○（已判決確定）亦坦承：「我有打電話給被害人，說
    我是阿華，你給我小心一點……」、「（先前戊○○是否也
    有打電話給丙○○？）是的；我是幫己○○回B.B.CALL的；
    己○○跟我說，他以前在泡沫紅茶店與丙○○發生的事，他
    很不愉快，戊○○則在旁邊附和己○○的話；（己○○與戊○○有提議你去修理丙○○否？）是的」等語（見原審卷第
    118頁反面、上訴卷第49頁反面、50頁）；被告戊○○於本
    院準備程序中亦供稱：「乙○○講完掛電話以後，就說被害
    人丙○○講話很衝、很臭屁，然後被告己○○提議要修理被
    害人丙○○，並提到泡沬紅茶店不愉快的事情，就提議與乙○○一起去修理被害人丙○○」（見本院卷第18頁）；而被
    告己○○亦坦承：確有與被害人丙○○於泡沬紅茶店發生摩
    擦之事實，及提議要去修理被害人丙○○乙情屬實（見本院
    卷第16、15頁），足見泡沬紅茶店糾紛，確為本案發生之緣
    由。
  2.辯護意旨執『係被害人打電話給戊○○』乙節，辯稱被害人
    遭砍，與己○○之泡沫紅茶店糾紛乙事無關，本案係因被害
    人丙○○打B.B.CALL給戊○○，由乙○○代回電話，乙○○
    不知何故，與丙○○在電話中爭吵，進而電召其二名朋友到
    場，如因泡沫紅茶店之事而起，何以丙○○係打B.B.CALL給
    戊○○而非己○○云云。惟前揭所辯，顯與被告暨被害人所
    述相齟齬，且此節亦據被害人丙○○於本院更一審證述：蔡
    宜樟是鄰居而已，他有意要賣重機車，所以我幫他介紹，戊○○說要看車（見更一審卷第48頁），復於本院上訴審證述
    ：當天係因其朋友（吳宜樟）要賣一個重機車的大牌而CALL
    戊○○，後來戊○○回電，他就說你不是要出來辦桌道歉，
    為何沒實現；戊○○打電話給我講一些挑釁的話，後來己○○接過電話，就講起泡沫紅茶店的事，後來乙○○有打電話
    來罵我，並說等一下你就會出事情（見上訴卷第68頁反面）
    等語明確；另被告戊○○於本院更二審亦供稱：丙○○說有
    一部機車要賣我，我說我不缺車，後來己○○和丙○○有一
    點誤會，在電話中發生口角，乙○○也知道（見更二審卷第
    50頁），益見被告己○○所辯並不足採。
(二)被害人丙○○在其住處一樓之樓梯間遭人持刀械砍傷及其傷
    勢：
    查被害人丙○○在其住處一樓之樓梯間遭人持刀械砍傷，因
    此左肘部裂傷６x６x５公分合併尺骨鷹嘴骨折、左大腿大裂
    傷坐骨神經肌腱受損２０x６x５公分、左膝裂傷１０x３x２
    公分合併肌腱及韌帶裂傷、左小腿前裂傷６x３x２公分合併
    肌腱斷離、左小腿裂傷６x３x３公分合併肌腱（跟部ＡＣＨ
    ＩＬＬＥＳ肌腱）斷離，迭經被害人於警訊、偵查、歷審指
    述明確，並有被害人當夜送至慶生醫院急救之驗傷診斷書（
    見偵查卷第11頁）、該醫院檢送之病歷表（見原審卷50至59
    頁）及傷勢照片五幀（見原審卷60、61頁）在卷可證。證人
    即至現場處理之警員庚○○於原審亦證稱：「是被害人家屬
    報案，我們到現場時，被害人已送慶生醫院，我們看到樓梯
    口下面有血跡，裏面血跡較多，好像門外是滴下來的，我們
    到醫院時，他在急救，過二、三天才去問的」等語（見原審
    卷第81頁），另就庚○○提供之現場照片五幀（見原審卷第
    87至89頁）以觀，現場樓梯間空間不小，足以容納六、七人
    在內，絕無問題。足證被害人所述其於86年9月16日22時5分
    許在其住處一樓之樓梯間，遭多人砍傷而受有前述傷害等情
    確屬事實。
(三)關於犯意聯絡及前往現場施暴人數、行為分擔之認定：
  1.結怨、提議前往教訓及犯意聯絡、攜械、前往：
    (1)被告己○○因泡沫紅茶店糾紛，對丙○○心生不滿，迨至
      86年9月16日下午八時至九時許之間，被告己○○、戊○○與乙○○等人在三重市○○○○道內之萬善同夜市烤肉
      ，適丙○○因出賣機車乙事，撥打B.B.CALL給戊○○，戊○○回電，因而於電話中起口角（詳如事實欄所載），被
      告己○○乃提議前往教訓丙○○等情，已如上述，並為被
      告二人所坦承。三人議定後，即由住於附近之乙○○返家
      取西瓜刀一把，並聯絡二位已滿十八歲、姓名不詳之乙○○友人，五人透過乙○○之聯絡，共同謀議教訓丙○○，
      基於使丙○○手、腿失去機能之重傷害之犯意聯絡，約於
      丙○○位於三重市○○路○段261號3樓住處附近之便利商
      店會合，隨即由己○○、戊○○共乘一輛機車在前帶路，
      乙○○騎機車載其女友林奕帆在後尾隨，至丙○○家附近
      之便利商店，會合乙○○另二不詳姓名之友人後，共至丙○○住處樓下等情，亦據被告己○○、戊○○供陳在卷（
      見更二審卷第51、52、56、57頁），且參被告戊○○供稱
      ：「丙○○打開鐵門的時候，乙○○就馬上衝入樓梯間，
      並將西瓜刀抽出往丙○○砍去，另二名不詳姓名男子分持
      利刃衝入砍人」等情（見本院卷第19頁），茍非五人已事
      先已形成共同之犯意聯絡，豈有一見面不由分說，即持刀
      相砍。又共犯乙○○與被害人原不相識，亦不知被害人住
      處，為被告二人於警訊及偵審中供明，並據乙○○於更一
      審證述在卷（見更一審卷第26頁），若非被告己○○及戊○○之主動帶領，乙○○及其友人焉能尋得被害人之住處
      ？且至被害人住處後，復由被告戊○○撥打公用電話至被
      害人住處誘騙被害人下樓開門，此亦為被告戊○○所坦承
      ，則五人（乙○○之女友林奕帆排除在共犯之列）彼此間
      具犯意聯絡，殆屬無疑。被告己○○、戊○○均辯稱，當
      天並沒有待刀前往，伊二人均站在鐵門外並未進入，從頭
      到尾也都沒有動手云云，均無可採。
    (2)共犯間謀議之過程？犯意之直接聯絡或間接聯絡？
      本件被告己○○之前因丙○○拒絕帶女友與其同桌而發
        生磨擦心生不滿，已提議教訓、修理丙○○，嗣己○○
        與戊○○、乙○○等人在三重市○○○○道內之萬善同
        夜市烤肉，適丙○○因出賣機車之事，撥打B.B.CALL給
        戊○○，戊○○回電話時與丙○○談及泡沬紅茶店乙事
        ，出言挑釁，二人於電話中發生爭吵、互罵，己○○亦
        接過電話，與丙○○發生口角，丙○○掛斷電話。己○○旋將上情告知乙○○，要求乙○○修理丙○○，約五
        分鐘內，乙○○撥打電話予丙○○，甲○○○○○要丙○○小心，而與丙○○在電話中互罵，因己○○先前已
        提議教訓、修理丙○○，己○○乃先與戊○○、乙○○
        謀議，基於使丙○○手、腿失去機能之重傷害之犯意聯
        絡後，再由住於附近之乙○○返家取西瓜刀一把，並聯
        絡與其等有共同犯意聯絡之二位已滿十八歲、姓名不詳
        之友人前來，約於丙○○位於三重市○○路○段261號3
        樓住處附近之便利商店會合，業據被告己○○、戊○○
        供陳在卷（見更二審卷第51、52、56、57頁），並據同
        案被告乙○○證實（見原審卷第118頁反面、上訴卷第
        49頁反面、50頁），可見本件係被告己○○先與被告戊○○、同案被告乙○○三人謀議後，再由乙○○聯絡與
        其等有共同犯意聯絡之該二名不詳姓名者前來參與犯行
        ，非被告己○○與戊○○、同案被告乙○○及另二名不
        詳姓名者，五人共同直接謀議重傷害被害人，至明。又
        因被告己○○先與被告戊○○、同案被告乙○○三人謀
        議重傷害被害人丙○○後，再由同案被告乙○○聯絡與
        其等有共同犯意聯絡之該二名不詳姓名者攜械前來參與
        犯行，則該由乙○○聯絡前來參與犯行之二名不詳姓名
        者，與己○○、戊○○間均係具共同正犯關係，洵堪認
        定。
      被告己○○先與被告戊○○、同案被告乙○○三人謀議
        重傷害被害人後，再由乙○○聯絡與其等有共同犯意聯
        絡之該二名不詳姓名者前來參與犯行，被告己○○與戊○○、乙○○三人夥同另二名不詳姓名之人，分乘機車
        共持刀械前往丙○○住處，由己○○在外等候，其餘四
        人則分持刀械進入一樓樓梯間猛砍丙○○手、腳，再由
        己○○進入樓梯間譏諷被害人後，共同分乘機車離去，
        則己○○既與其他正犯共同至案發現場在外接應，並於
        傷害行為結束後入內譏諷被害人，顯係以合同之意思而
        參加犯罪，即係以自己犯罪之意思而參與，縱其所參與
        者為犯罪構成要件以外之行為，仍屬共同正犯。
    (3)被告二人辯稱不知攜帶凶器？逾越原共同犯意範圍？
      另被告己○○雖辯稱，伊提議要去修理被害人，只是要打
      打架、罵一罵而已，並沒有要砍殺被害人之意，伊不知道
      乙○○會帶刀子，也沒想到乙○○會砍殺被害人云云；被
      告戊○○亦辯稱，乙○○有攜帶凶器前往，伊並不知情云
      云；辯護人則辯稱砍殺丙○○部分，係超過被告之本意。
      惟查：被告戊○○於警詢時已供稱：「我和己○○、綽號
      阿華（乙○○）等三人，一起去砍傷丙○○」（見偵查卷
      第09頁反面），而證人乙○○亦明確證稱：「（己○○何
      時知道你有帶刀子？）要去時，陳就知道了，因為刀柄，
      衣服有突出來而且我也有拿出來……」等語（見更一審卷
      第28頁）；又該二名不詳姓名男子亦持長約30公分左右利
      刃，砍殺被害人乙情，為被告二人供明（見本院卷第20頁
      ），且參被告戊○○所供：「己○○……就提議與證人乙○○一起去修理被害人丙○○；乙○○講完掛電話以後，
      有回家說要去拿東西……；我是以跟被害人丙○○講機車
      買賣的事情，請丙○○下來商談；被害人丙○○打開鐵門
      的時候，乙○○就馬上衝入樓梯間，並將西瓜刀抽出往丙○○砍去，另二名不詳姓名男子分持利刃衝入砍人」等情
      （見本院卷第18、19頁），  則被告等辯稱不知攜帶凶器
      乙事，於上訴審稱乙○○當天『穿夾克』，長度到臀部中
      間左右，於本院則稱其『穿風衣』，用風衣蓋住（見上訴
      卷第41頁、本院卷第20頁），及砍殺被害人係乙○○及另
      二名不詳姓名男子另行起意，逾越渠原共同犯意範圍云云
      ，顯係推諉卸責之詞，自不足採信。
  2.作案人數之認定：
    (1)同案共犯乙○○之供述：
      同案共犯乙○○雖迭於警詢、偵審中堅稱，當日共同前往
      者僅伊與被告三人。惟證人即乙○○之女友林奕帆於更二
      審已證述，當時伊確有搭乘乙○○之機車共至現場（見更
      二審卷第53頁），則三人云云顯與事實相違，且嗣經上訴
      審法官詢以『另外二人是你的朋友嗎？』，乙○○竟又供
      稱：「我不認識，是己○○跟戊○○的朋友」（見上訴卷
      第53頁），足見同案共犯乙○○前開供述三人，顯意在掩
      護其女友林奕帆及二名不詳姓名友人，並不足採信。
    (2)被害人丙○○對作案人數之說詞：
      被害人丙○○雖一再證稱，乙○○進來砍第一刀後，又進
      來五人，戊○○他是五人中的一人，伊說的五人沒有包含
      己○○（見原審卷第83頁反面至84頁）；伊一下樓打開鐵
      門，乙○○就拿刀朝我的頭部砍來，伊用左手去檔，致使
      左手韌帶斷裂，手骨受損骨折，另外五個人就衝進來，圍
      到牆角一直砍伊（見上訴卷第65頁）等情，則依丙○○所
      言，進入樓梯間持刀對其砍殺施暴者，除乙○○外，另有
      戊○○等五人及己○○一人（現場人數當有七人）。惟衡
      以被害人於事發當時，一下樓打開鐵門既遭乙○○砍傷倒
      地躺於地面，復遭後進入之眾人繼續砍傷，則其於受創劇
      痛慌亂、躲避之際，除對於其所認識、印象深刻之被告己○○、戊○○及當時甲○○○○○且首先下手之乙○○，
      能明白辨識外，就其餘其原不認識之人，是否亦能清楚識
      別，猶能精確計數在場人數，實非無疑；而現場之多數人
      中若有被害人原不認識之人而有重複上前揮刀之動作，衡
      以當時告訴人躺於地面之角度，其亦有將此重複刀砍動作
      ，誤認為係不同之人所為之可能，是被害人認行凶人數有
      七人，即屬誤認。
    (3)作案人數之判定：
      本件共同前往被害人丙○○住處之人，除被告己○○、戊○○二人外，尚有乙○○、女友林奕帆（無犯意聯絡）及
      乙○○之二位不詳姓名友人，共計六人，業據被告己○○
      、戊○○二人供明，經查：
      被告己○○、戊○○二人：
        六人中，被告己○○並未進入樓梯間共同施暴，乃據其
        供明，並經丙○○證述：「（這五、六人之中，有無戊○○及己○○？）有戊○○，己○○是躲在外面，臨走
        時戊○○朝我的左腳砍去，把我的腳筋砍斷，己○○也
        進來說『幹！你不是很ㄉ一ㄡˊ（臺語，囂張之意，上
        訴卷記載為『屌』，與原審所載意義相同）』，然後他
        們就走了」（見上訴卷第65頁）等情屬實，雖被告己○○始終否認臨走前曾撂下上揭羞辱被害人言語，惟綜觀
        案發經過，此行為係在被害人遭圍砍之後所為，並非於
        混亂當中，被害人當無混淆誤記之可能，且如係誣攀，
        直接陳明其亦參與砍殺行為即可，何必另行編派事實？
        況本件既係己○○與被害人間，因泡沫紅茶店糾紛暨之
        後電話中爭吵、互罵而起，並由己○○提議教訓被害人
        ，則身為事主之己○○豈有反置身事外之理？另被告戊○○亦否認持刀對被害人丙○○相砍，惟被害人丙○○
        始終陳稱被告戊○○對其亦有持刀相砍之行為（見原審
        卷第84頁、上訴卷第65頁、更一審卷第46頁），被告己○○於警詢時亦供稱：「……當丙○○至樓下時，乙○○就上前用刀子開始往他身上砍去，戊○○及乙○○的
        二名朋友也進去開始砍殺丙○○」（見偵查卷第07頁反
        面），與被害人指訴相符，至其隨後改稱，乙○○砍殺
          被害人丙○○時，伊就出來了，而『戊○○進去裡面
        時』，有沒有砍殺丙○○，伊不清楚云云（見偵查卷第
        07頁反面），迨至上訴審審理時又稱：有三個人進去砍
        ，是乙○○和他的朋友進去砍的云云（見上訴卷第80頁
        ），顯係迴護同案被告戊○○，彼此互證未參與卸責之
        詞，顯不足採。至乙○○之女友林奕帆，雖搭乘乙○○
        之機車，同至被害人丙○○家樓下，惟並未進入，據被
        告己○○、戊○○二人供述，林奕帆並未進入樓梯間（
        見更二審卷第49頁），被告戊○○並稱：本件事發時，
        林奕帆且在外面哭等語（見原審卷第35頁），且被害人
        丙○○於迭次證述中，亦均未言及在場或持刀之人有女
        性。並參諸當時其為乙○○之女友，原與男友共至萬善
        同烤肉，嗣搭乘男友機車同至丙○○家樓下後，僅單純
        沈默，亦並無其他足認係共犯之行為，尚難認其與被告
        二人、乙○○及另二不詳姓名之人有犯意聯絡、行為分
        擔。
      乙○○及其聯絡前來之二位友人：
        另被告己○○、戊○○二人始終供述，乙○○及其二友
        人均有持刀入內行凶（見原審卷第35、39頁背面、更二
        審卷第50、57頁）。又據被告己○○於本院更二審審理
        中供稱：「（問：同行不知名另外二個人，年紀為何？
        ）看起來當時有滿18歲。」，被告戊○○亦供稱：「跟
        我們年齡差不多。」等語（見更二審卷第52頁），足見
        該由乙○○聯絡前來之二名不詳姓名者亦參與犯行，且
        均係已滿18歲之人，洵可認定。
      是本件共同前往被害人丙○○住處施暴之人，係乙○○
        、乙○○之二友人及被告戊○○等共四人入內行凶，乙○○女友林奕帆無犯意聯絡，未參與行兇，而被告己○○未進入樓梯間，惟在外等候接應，臨走前己○○始進
        入對被害人說『幹！你不是很ㄉ一ㄡˊ』之羞辱言詞等
        事實，應可認定。
(四)關於攜帶刀械式樣暨刀械數量部分：
  1.行凶之人有無攜帶刀械
    被告己○○於警詢時供稱：「……當丙○○至樓下時，乙○○就上前用刀子開始往他身上砍去，戊○○及乙○○的二名
    朋友也進去開始砍殺丙○○」（見偵查卷第07頁反面），與
    被害人丙○○亦始終陳稱被告戊○○對其亦有持刀相砍之指
    訴相符（見原審卷第84頁、上訴卷第65頁、更一審卷第46頁
    ），可見被告戊○○亦有持刀砍殺被害人丙○○。又被告二
    人始終供述，乙○○及其二友人均有持刀入內行凶（見原審
    卷第35、39頁背面、更二審卷第50、57頁），同案被告乙○○在本院前審更證稱：「刀子是我帶來的。案發當天我就丟
    掉了，是西瓜刀，長約30公分，……我從家裡帶的，因為我
    在萬善同時，幫己○○回B.B.CALL給丙○○時吵架，己○○
    要我幫他出氣，因為堤防邊離我家很近，我就回家拿刀，己○○知道我要回家拿刀，我將刀用報紙包裝，擺在我前褲管
    內（放一半），從外表就可見到我放刀的地方」（見更一審
    卷第25頁），足見同案被告乙○○及其二友人均有持刀，且
    被告二人均明確知悉共犯乙○○攜帶刀械前往被害人家尋仇
    ，堪予認定。至於乙○○雖稱被告二人亦有持刀，刀械亦係
    其自家中取出，並交付被告二人使用，惟乙○○關於進入丙○○家中人數，說法與事實不符，顯有掩護二名不詳姓名友
    人及女友林奕帆之情事，不足採信，已如前述，是關於其所
    言被告二人均持有其帶來之刀械，並一同砍傷被害人一節，
    此部分即難盡信。
  2.行凶之人所持刀械式樣
    同案被告乙○○在本院前審證稱：「刀子是我帶來的。是西
    瓜刀，長約30公分，……（見更一審卷第25頁），足見乙○○所有之刀械，為西瓜刀，堪予認定。又據前述，本件持刀
    砍傷被害人者，除乙○○外，尚有其二不詳姓名友人及被告
    戊○○，是除乙○○外其餘三人亦持有刀械，惟被告戊○○
    始終否認持刀，乙○○亦堅不透露另二不詳姓名之友人為何
    人，是除乙○○持其所有之西瓜刀外，其餘三人所持刀械各
    一把之式樣為何？又為何人所有？本院即無從認定，惟既能
    持以砍傷被害人，均屬利刃無疑。雖被害人就行凶之人所持
    刀械，於原審稱乙○○係持武士刀，另有人持開山刀（見原
    審卷第83頁背面、84頁），與本院認定不符，惟參酌被害人
    遭人砍傷之際，慌亂擋架、保護自身安全猶有不及，自無從
    細看行凶各人所持刀械，此當為其誤看乙○○所持西瓜刀為
    小武士刀之故。是不能以其所言，認定行凶四人所持刀械之
    式樣，應予敘明。
(五)被告等具殺人故意，抑或重傷故意之認定：
  1.檢察官雖認被告二人有殺死被害人之犯意，惟按殺人（含殺
    人未遂）罪之成立，須行為人於實施加害行為之時，即有使
    人喪失生命之故意，始足當之；而此一主觀之要件，關係罪
    責之成立與否，應詳加審究，參酌當時之情況，視其下手之
    輕重、砍向之部位，以為判斷，非謂一經持刀或以刀刺人，
    即必有殺人之故意（最高法院80年台上字第562號判決意旨
    參照）。
  2.查本案共犯乙○○持刀砍傷被害人左手肘，被害人倒地後，
    乙○○、被告戊○○及另二名不詳姓名成年男子，持刀均往
    被害人之左腿部砍去，最後再由被告己○○進入樓梯間對被
    害人以前述罵語洩憤後，眾人隨即離去，未再為任何攻擊行
    動之情，為被害人丙○○於上訴審調查時指證明確（見上訴
    卷第64、65頁）。證人即醫師林冠東於原審亦結證稱：「依
    病歷記載，丙○○來醫院時意識清楚，身體的傷有二種傷，
    一種是肌腱傷，另還有一種深到骨頭的傷，到醫院沒有休克
    ，有貧血情形，所以有輸一千CC的血，當時他送醫院時並未
    達到若不急救即有生命危險那麼嚴重，因人會躲，依他的傷
    可能是有二把刀同時在砍，不是指刀的種類有二種，依病歷
    記載，除四肢外，他身體其他部位沒有傷，若有瘀血，我們
    都會記載上去，他的傷是否可回復正常，須視實際情況而定
    ，他其他復健情形還好，但有一坐骨神經斷裂，需一百天才
    會好」等語（見原審卷第93頁），並有前引病歷資料在卷可
    考。足見被告二人與乙○○及另二人共同謀議攻擊被害人之
    身體，均集中於手腳部位，並未有揮砍被害人其他足以致命
    部分之動作及意念，要與一般所稱剁（或斬）腳筋之方式相
    符，實難謂其等有置被害人於死之決意，故應認被告等人當
    時僅有砍傷被害人手、腳，教訓修理被害人之意思，從而，
    檢察官認被告等人有致被害人於死之決意，尚有未洽。
  3.再觀被害人之傷勢為：左肘部裂傷６x６x５公分合併尺骨鷹
    嘴骨折、左大腿大裂傷坐骨神經肌腱受損２０x６x５公分、
    左膝裂傷１０x３x２公分合併肌腱及韌帶裂傷、左小腿前裂
    傷６x３x２公分合併肌腱斷離、左小腿裂傷６x３x３公分合
    併肌腱（跟部ＡＣＨＩＬＬＥＳ肌腱）斷離等，有卷附之照
    片可參。雖被害人因急救復健得宜，其腿部未喪失機能，且
    曾入營服役，為被害人及證人林冠東證述在卷；然觀以被害
    人左手及左腿所受之傷害，均係骨折、肌腱斷裂之重創，顯
    見共犯乙○○、被告戊○○及另二人持刀砍傷被害人手、腿
    之力道甚猛。就客觀而言，持西瓜刀及其他鋒利刀械，猛力
    砍向被害人手、腿，實有砍斷其手、腿，導致殘廢之虞，此
    為眾所周知之事，且應為具有一般常識之被告等一夥人所能
    預見，乃竟悍然為之，自應認其等有使被害人受重傷之故意
    。縱然被害人因及時送醫救治得宜，現已手腳行動如常，經
    本院當庭勘驗，記明筆錄（見更一審卷第49頁），僅能認其
    受重傷行為後，未發生重傷害之結果而已，至明。
(六)綜上所述，本件事證已臻明確，被告二人犯行均可認定。
三、論罪：
    核被告二人所為，均應成立刑法第278條第3項、第1項之使
    人受重傷罪未遂。檢察官認所犯為同法第271條第2項、第1
    項之殺人罪未遂，尚有未洽，起訴法條應予變更。被告二人
    與乙○○及其二名已成年不詳姓名友人，相互間有犯意聯絡
    及行為分擔，均為共同正犯。其等所為之使人受重傷犯行，
    既屬未遂，依刑法第26條前段之規定，減輕其刑。
四、撤銷改判及科刑之理由：
    原審就被告己○○、戊○○二人部分予以論罪科刑，固非無
    見，惟：(一)被告己○○係以自己犯罪之意思而參與犯行，縱
    其所參與者為犯罪構成要件以外之行為，仍屬共同正犯，原
    判決誤認為共謀共同正犯，尚有未洽。(二)被告己○○已與被
    害人達成和解之犯罪後態度，原審未及審酌，亦有未洽。(三)
    原判決事實欄記載：「迨至86年9月16日20時至21時許之間
    ，己○○與戊○○、乙○○等人在三重市○○○○道內之萬
    善同夜市烤肉，戊○○撥打丙○○住處之電話（0000000）
    與丙○○談判86年8月9日之事，二人於電話中發生爭吵、互
    罵」乙情，顯與卷內被告及被害人供述，丙○○因出賣機車
    之事，撥打B.B.CALL給戊○○，戊○○回電話時與丙○○談
    及泡沬紅茶店乙事，出言挑釁，二人於電話中發生爭吵、互
    罵，己○○亦接過電話，與丙○○發生口角，丙○○掛斷電
    話乙情，不符。(四)本件係被告己○○先與戊○○、乙○○三
    人謀議後，再由乙○○聯絡與其等有共同犯意聯絡之該二名
    不詳姓名者前來參與犯行，原審認己○○與戊○○、乙○○
    及另二名不詳姓名者，五人共同謀議重傷害被害人，且事實
    欄之記載與理由說明未盡一致，自難謂非理由矛盾。被告二
    人猶執陳詞，否認犯罪，提起上訴，雖無理由，但原判決既
    有可議，仍屬不能維持，應由本院予以撤銷改判。爰分別審
    酌被告二人之素行、智識程度、為細故而糾眾持刀猛砍被害
    人手、腳，欲致重傷成殘，縱未得逞，被害人受害非輕，及
    各被告所分擔之行為與參與之程度，暨己○○已與被害人成
    立和解，經被害人到庭供明等一切情狀，分別量處己○○有
    期徒刑二月八月、戊○○二年十月，以示懲儆。被告己○○
    雖與被害人和解，但己○○實為本件肇因，復倡議教訓丙○○，並負責帶路，同夥行兇後，再自向被害人撂話挖苦，實
    係全案主事之人，犯情不輕，允宜施以刑罰教化，尚無從輕
    量刑及宣告緩刑之必要，合予說明。乙○○行凶所用西瓜刀
    ，已經乙○○在本院前審供稱於行凶後丟棄，戊○○及另二
    不詳姓名之人所持利刃，亦不能證明為被告或其餘共犯所有
    ，且均未扣案，又不能證明現尚存在，爰不併諭知沒收，附
    此敘明。
五、適用法律：
據上論斷，應依刑事訴訟法第369條第1項前段、第364條、第299
條第1項前段、第300條，刑法第28條、第278條第3項、第1項、
第26條前段，判決如主文。
本案經檢察官鄭龍照到庭執行職務。
中    華    民    國    95    年    4     月    28    日
                  刑事第十八庭審判長法  官  溫耀源
                                    法  官  周政達
                                    法  官  邱同印
以上正本證明與原本無異。
如不服本判決，應於收受送達後十日內向本院提出上訴書狀，其
未敘述上訴之理由者並得於提起上訴後十日內向本院補提理由書
（均須按他造當事人之人數附繕本）。
                                    書記官  莊昭樹
中    華    民    國    95    年    4     月    28    日
附錄：本案論罪科刑法條全文
刑法第278條：
使人受重傷者，處五年以上十二年以下有期徒刑。
犯前項之罪因而致人於死者，處無期徒刑或七年以上有期徒刑。
第一項之未遂犯之。


司法院資訊處製作；財團法人民間司法改革基金會備份。
